臺灣高等法院臺南分院民事判決
110年度重上字第108號
上  訴  人  陳之璘  
被上訴人    陳博文  
追加被告    李皓月  
上  二  人
訴訟代理人  黃紹杰律師
追加被告    陳子堅  
            陳怡君  
            陳妍伶  
            陳光敏  

            黃秀玲  
            陳貞如  
            陳貞燕  
上  九  人
訴訟代理人  蘇明道律師
            蘇敬宇律師
上列當事人間請求侵權行為損害賠償事件，上訴人對於中華民國
110年9月17日臺灣臺南地方法院第一審判決（110年度重訴字第1
19號）提起上訴，並為訴之追加，本院於111年5月31日言詞辯論
終結，判決如下：
    主    文
上訴及追加之訴均駁回。
第二審（含追加之訴）訴訟費用，由上訴人負擔。
    事實及理由
一、按訴之變更或追加，非經他造同意，不得為之。但第255條
    第1項第2款至第6款情形，不在此限，民事訴訟法第446條第
    1項定有明文。而請求之基礎事實同一者，得將原訴變更或
    追加他訴，亦有同法第255條第1項第2款可參。所謂請求之
    基礎事實同一，係指變更或追加之新訴與原訴之主要爭點有
    其共通性，各請求利益之主張在社會生活上可認為同一或關
    連，而就原請求訴訟及證據資料，於審理繼續進行在相當程
    度範圍內具有同一性或一體性，得期待於後請求之審理與利
    用，俾先後兩請求在同一程序得加以解決，避免重複審理，
    進而為統一解決紛爭者，即屬之。又追加原非當事人之人為
    被告，應綜合考量被追加為被告之人之審級利益、程序保障
    及訴訟之經濟、防止裁判之矛盾、發見真實、擴大解決紛爭
    效能、避免訴訟延滯與程序法上之紛爭一次解決等項而為准
    否追加之依據。查上訴人於原審起訴主張其與被上訴人陳博
    文間簽訂土地租賃契約，因契約無效而受有損害，於本院審
    理中復以同一事實追加李皓月以次8人為被告，其追加之訴
    與原訴之主要爭點有其共通性，請求利益可認為同一或關連
    ，且就原請求之證據資料，亦可於本院審理中加以利用，紛
    爭得以一次解決，依前開規定及說明，毋須對造同意，自應
    准許其此部分訴之追加。
二、上訴人主張：伊向被上訴人陳博文承租臺南市○○區○○段000○
    000地號土地（下稱系爭000、000地號土地）供作養殖魚塭
    ，先後於108年1月1日及109年1月1日與陳博文簽訂土地租賃
    契約書（下分稱108、109年租約），特別約定伊如按時繳租
    ，有優先承租權4年、3年，伊因此於102年至109年間，斥資
    新臺幣（下同）逾1,200萬元在上開土地置備養殖設備、溝
    渠建物等。詎000地號土地為訴外人臺南市政府所有，被上
    訴人未自任耕作亦不得轉租，竟誆稱代表家族出租，詐使伊
    簽訂系爭租約，系爭租約內容因違反強行、禁止規定而自始
    、全部無效。另伊承租系爭土地，最早於102年1月10日與追
    加被告李皓月簽立租約（下稱102年租約，與上開108、109
    年租約合稱系爭租約），具相同之無效原因。而追加被告陳
    子堅、陳怡君、陳妍伶、陳光敏、黃秀玲、陳貞如、陳貞燕
    （黃秀玲、陳貞如、陳貞燕係原共有人陳炳勳之繼承人，下
    稱陳子堅以次7人）為000地號土地之其他部分共有人，其中
    陳子堅、陳怡君、陳妍伶、陳光敏4人出借名義由陳博文申
    辦漁業登記並請領補助，系爭契約顯係渠等共同為之，而黃
    秀玲、陳貞如、陳貞燕應繼承陳炳勳對伊之連帶損害賠償責
    任。伊因契約之無效，受有1,200萬元置備相關設施之損害
    額，依民法第71條、第72條、第73條、第92條、第113條、
    第213條、第215條等規定，請求被上訴人連帶給付1,200萬
    元。原判決為伊敗訴判決，尚有未洽，爰提起上訴，並為訴
    之追加。上訴聲明：（一）原判決廢棄。（二）被上訴人陳
    博文應給付伊1,200萬元，及其中600萬元自110年5月14日起
    ，其餘600萬元自110年8月17日起，均至清償日止，按週年
    利率百分之5計算之利息。追加聲明：李皓月以次8人應與被
    上訴人連帶給付伊1,200萬元，及自111年4月20日起至清償
    日止，按週年利率百分之5計算之利息。
三、被上訴人及追加被告則以：租賃契約為債之契約，出租人本
    不以租賃物所有人為限，出租他人之物亦得成立租賃契約，
    僅不得對抗租賃物所有人。被上訴人固非系爭000地號土地
    所有人，惟不影響系爭租約成立生效。系爭000地號土地係
    伊先祖世居，光復後歸公，由伊叔父承租，簽約時曾告知該
    土地是公有地，並無欺詐。又李皓月於102年、陳博文於108
    、109年各與上訴人簽立之租約，均因租期屆滿失效；該109
    年租約附註固有優先承租之特約，惟上訴人未依約於屆滿前
    半年通知續訂，陳博文請其訂新約亦遭拒，原租賃關係自當
    消滅，依約上訴人應按原狀交還土地，其留置未搬物品視作
    廢棄。其請求被上訴人應賠償無法搬遷之投資設備1,200萬
    元，顯無理由等語，資為抗辯。答辯聲明：上訴及追加之訴
    均駁回。
四、不爭執之事項
(一)系爭000地號土地，面積33萬7,450.21平方公尺，為一般農
    業區養殖用地，由陳博文以所有權應有部分72分之1、李皓
    月應有部分72分之1，與陳子堅以次7人共有。同段000地號
    土地，面積1萬3,531.30平方公尺，亦為一般農業區養殖用
    地，所有權全部係臺南市所有，其管理人為臺南市政府地政
    局。
(二)李皓月前於102年1月10日與上訴人簽立原審卷第27頁之102
    年租約，約定由上訴人承租系爭000地號面積8.74台甲、000
    地號面積1.34台甲，合計面積10.08台甲之土地；陳博文於1
    08年1月1日、109年1月1日與上訴人簽立原審卷第29、31頁
    之108、109年租約，約定上訴人向陳博文承租系爭000 地號
    面積8.16台甲、795 地號面積1.34台甲，合計10.08 台甲之
    土地，內容如各契約所示。
(三)陳博文領有臺南市政府農業局110年1月20日養字第0000000
    號陸上魚塭養殖漁業登記證。
(四)105年5月18日、106年1月10日曾有以陳博文名義，匯付153
    萬1,735元、76萬5,860元至臺北富邦銀行○○分行戶名陳之璘
    帳號000000000000之帳戶內。
五、本院之判斷： 
　　上訴人主張兩造訂有系爭租約，惟系爭租約違反強行、禁止
    規定而無效，致其受有損害，請求被上訴人及追加被告負連
    帶損害賠償責任。惟為被上訴人及追加被告所否認，並以上
    情置辯。是系爭租約是否無效，而致上訴人受有損害？上訴
    人請求被上訴人及追加被告連帶給付1,200萬元及遲延利息
    ，有無理由？為本件應審究之爭點，爰分述如下：
(一)按租賃為債之契約，出租人不以租賃物所有人為限，以他人
    之物出租，其租約並非無效；就出租人無所有權之物，亦得
    成立租賃；出租人未經所有人同意，擅以自己名義出租租賃
    物，其租約並非無效，僅不得以之對抗所有人（最高法院10
    0年度台上字第340號、106年度台上字第2740號判決意旨參
    照)。
(二)查被上訴人及追加被告為系爭000地號土地之共有人，系爭7
    95地號土地為臺南市政府所有等情，有土地建物查詢資料及
    土地登記第二類謄本附卷可參，且為兩造所不爭執（不爭執
    事項㈠）。李皓月前於102年1月10日與上訴人簽立102年租約
    ，陳博文於108年1月1日、109年1月1日與上訴人簽立108、1
    09年租約，均約定由上訴人承租系爭000地號、000地號土地
    等情，亦為兩造所不爭執（不爭執事項㈡）。而李皓月、陳
    博文雖為系爭000地號土地之共有人，且非系爭000地號土地
    之所有權人，然依上開說明，出租人不以租賃物所有人為限
    ，以他人之物出租，其租約並非無效，系爭000地號土地雖
    為臺南市政府所有土地，李皓月、陳博文將之出租予上訴人
    ，並非無效。上訴人主張系爭租約內容違反強行、禁止規定
    而自始、全部無效云云，並非可採。 
(三)上訴人雖另主張被上訴人及追加被告對其為詐欺行為云云。
    惟李皓月、陳博文將臺南市政府所有系爭000地號土地出租
    予上訴人，僅涉及債務是否可履行之問題，不當然涉及詐欺
    行為。且系爭000地號、000地號土地已交付上訴人使用，上
    訴人亦不爭執（本院卷第276頁），足見李皓月、陳博文已
    依系爭租約將系爭000地號、000地號土地交上訴人使用，並
    無上訴人所指詐欺之情形。而陳子堅以次7人，僅為系爭000
    地號土地之共有人，並未與上訴人有何訂約之行為，上訴人
    亦不爭執（本院卷第276頁），亦難認為有何訂約無效或詐
    欺，而使上訴人受有損害之情形，上訴人此部分主張同屬無
    據。    
(四)另觀諸108年度租約附註及109年度租約附註，雖約定上訴人
    於原租賃契約屆滿前有優先承租之權利。而依109年度租約
    第11條約定，租賃期間屆滿，甲乙（甲方為陳博文、乙方為
    上訴人，下同）雙方應另訂新約，未訂新約者本契約當然終
    止。故上訴人雖有優先承租3年之權利，惟上訴人於109年12
    月31日租約屆滿後，未與陳博文訂立新約，故兩造間之土地
    租賃契約業已終止。則兩造土地契約終止後，依據109年度
    租約第6條約定，租約期間屆滿租約終止，乙方應將魚塭原
    狀歸還，任何留置未搬之物品，應視作廢棄論，任憑甲方處
    理，乙方不得異議。從而兩造間109年度租約既已於109年12
    月31日屆滿，則依上開約定，上訴人自應將魚塭原狀歸還，
    而設置於魚塭之設備，若未搬走，應視作廢棄物，任由被上
    訴人處理。上訴人於系爭租約終止後，猶主張被上訴人應賠
    償其設置於魚塭之設備共計1,200萬元云云，依前揭約定，
    自屬無據。
六、綜上所述，上訴人依民法第71條、第72條、第73條、第92條
    、第113條、第213條、第215條等規定，請求陳博文給付1,2
    00萬元，及其中600萬元自110年5月14日起，其餘600萬元自
    110年8月17日起，均至清償日止，按週年利率百分之5計算
    之利息，為無理由，應予駁回。原審為上訴人敗訴之判決，
    核無不合。上訴意旨指摘原判決為不當，求予廢棄改判，為
    無理由，應駁回其上訴。上訴人追加李皓月以次8人與被上
    訴人連帶給付1,200萬元，及自111年4月20日起至清償日止
    ，按週年利率百分之5計算之利息，亦為無理由，應一併駁
    回。
七、本件事證已臻明確，兩造其餘攻擊、防禦方法及舉證，核與
    判決之結果不生影響，爰不逐一論述，併此敘明。
八、據上論結，本件上訴及追加之訴均為無理由，依民事訴訟法
    第449條第1項、第78條，判決如主文。
中　　華　　民　　國　　111 　年　　6 　　月　　21　　日
                  民事第二庭  審判長法  官  吳上康

                                    法  官  林育幟

                                    法  官  黃義成
上為正本係照原本作成。
上訴人如不服本判決，應於收受送達後20日內向本院提出上訴書
狀，其未表明上訴理由者，應於提出上訴後20日內向本院補提出
理由書狀（均須按他造當事人之人數附繕本），上訴時應提出委
任律師或具有律師資格之人之委任狀；委任有律師資格者，另應
附具律師資格證書及釋明委任人與受任人有民事訴訟法第466條
之1第1項但書或第2項（詳附註）所定關係之釋明文書影本。如
委任律師提起上訴者，應一併繳納上訴審裁判費。　　　　　　
被上訴人、追加被告均不得上訴。　　　
中　　華　　民　　國　　111 　年　　6 　　月　　21　　日

                                    書記官  翁倩玉
　　　　　　　　　　　　　　　　　　　
【附註 】
民事訴訟法第466條之1：
⑴對於第二審判決上訴，上訴人應委任律師為訴訟代理人。但上
　訴人或其法定代理人具有律師資格者，不在此限。
⑵上訴人之配偶、三親等內之血親、二親等內之姻親，或上訴人
　為法人、中央或地方機關時，其所屬專任人員具有律師資格並
　經法院認為適當者，亦得為第三審訴訟代理人。
民事訴訟法第466條之2第1項：
  上訴人無資力委任訴訟代理人者，得依訴訟救助之規定，聲請
  第三審法院為之選任律師為其訴訟代理人。